---
title: "Tutorial Biologia Evolutiva 2017"
author: "Diogo Melo"
date: "October 23, 2017"
output:
  html_document:
    highlight: tango
    number_sections: yes
    theme: flatly
    toc: yes
    toc_float:
      collapsed: no
      smooth_scroll: no
  pdf_document:
    toc: yes
---

```{r setup, include=FALSE}
knitr::opts_chunk$set(echo = TRUE)
```


# Leitura da Aula 3

- [The Evolution of Modularity in the Mammalian Skull I: Morphological Integration Patterns and Magnitudes](https://link.springer.com/article/10.1007/s11692-008-9038-3) ([pdf](https://github.com/lem-usp/site-bio208/raw/master/static/pdfs/artigos/Porto%20et%20al.%202009%20-%20The%20Evolution%20of%20Modularity%20in%20the%20Mammalian%20Skull%20I%20-%20Morphological%20Integration%20Patterns%20and%20Magnitudes.pdf))

    __Abstract:__
    Morphological integration refers to the modular structuring of inter-trait relationships in an organism, which could bias the direction and rate of morphological change, either constraining or facilitating evolution along certain dimensions of the morphospace. Therefore, the description of patterns and magnitudes of morphological integration and the analysis of their evolutionary consequences are central to understand the evolution of complex traits. Here we analyze morphological integration in the skull of several mammalian orders, addressing the following questions: are there common patterns of inter-trait relationships? Are these patterns compatible with hypotheses based on shared development and function? Do morphological integration patterns and magnitudes vary in the same way across groups? We digitized more than 3,500 specimens spanning 15 mammalian orders, estimated the correspondent pooled within-group correlation and variance/covariance matrices for 35 skull traits and compared those matrices among the orders. We also compared observed patterns of integration to theoretical expectations based on common development and function. Our results point to a largely shared pattern of inter-trait correlations, implying that mammalian skull diversity has been produced upon a common covariance structure that remained similar for at least 65 million years. Comparisons with a rodent genetic variance/covariance matrix suggest that this broad similarity extends also to the genetic factors underlying phenotypic variation. In contrast to the relative constancy of inter-trait correlation/covariance patterns, magnitudes varied markedly across groups. Several morphological modules hypothesized from shared development and function were detected in the mammalian taxa studied. Our data provide evidence that mammalian skull evolution can be viewed as a history of inter-module parcellation, with the modules themselves being more clearly marked in those lineages with lower overall magnitude of integration. The implication of these findings is that the main evolutionary trend in the mammalian skull was one of decreasing the constraints to evolution by promoting a more modular architecture."

# Objetivos da Aula 3

- Calcular os componentes principais de cada espécie

## Componentes principais

A tecnica de componentes princiais (também conhecida como principal component analysis ou PCA) consiste em encontrar eixos ortogonais (com angulo de 90 graus entre eles) nos quais as variáveis medidas são não correlacionadas. Em outras palavras, nós descrevemos os individuos das nossas populações usando eixos relacionados às medidas tomadas em cada individuo, então um eixo corresponde ao comprimento do humero, outro eixo ao comprimento da ulna e assim por diante. Mas nesses eixos, que tem uma interpretação biológica clara, as medidas dos individuos em cada eixo são correlacionadas.

### Mudando os eixos

A analise de componentes principais consiste em encontrar eixos, criados a partir dos eixos originais, nos quais os individuos não são correlacionados. Antes de chegar nos componentes principais, vamos entender o que significa mudar os dados de eixos. Podemos ter, por exemplo, um eixo definido como uma combinação entre humero e ulna, e outro eixo correspondente à diferença entre humero e ulna. Vamos visualizar isso graficamente em duas dimensões, primeiro representando nos eixos originais as medidas de humero e ulna da espécie A. Vamos centralizar as medidas no zero para facilitar o gráfico, de modo que os valores nos eixos x e y vão ser diferenças das médias:

```{r, warning=FALSE, message=FALSE }
if(!require(evolqg)){install.packages("evolqg"); library(evolqg)}
data(dentus)

library(ggplot2)
# Separando e centralizando os dados da espécie A
dentus_A = as.data.frame(scale(dentus[dentus$species == "A",1:4], scale = FALSE))

# Plot de humero por ulna. Note que as duas medidas são correlacionadas
cor(dentus$humerus, dentus$ulna)
ggplot(dentus_A, aes(humerus, ulna)) + geom_point() + coord_fixed() + theme_bw()
```

Vamos agora incluir esses dois novos eixos hipotéticos, um na direção de aumento de humero e ulna (em azul), e um na direção de aumento de humero e diminuição de ulna (em vermelho).

```{r, warning=FALSE, message=FALSE }
ggplot(dentus_A, aes(humerus, ulna)) + geom_point() + coord_fixed() + geom_abline(intercept = 0, slope = 1, color = "blue", linetype = "dashed") + geom_abline(intercept = 0, slope = -1, color = "red", linetype = "dashed") + geom_segment(x = 0, y = 0, xend = 1, yend = 1, arrow = arrow(length = unit(0.03, "npc")), color = "blue") + geom_segment(x = 0, y = 0, xend = 1, yend = -1, arrow = arrow(length = unit(0.03, "npc")), color = "red") + theme_bw()
```

Podemos calcular as medidas de cada inviduo (scores) nesses novos eixos projetando os pontos. Para isso, temos que achar o ponto nas retas coloridas que seja o mais próximo do ponto a ser projetado. Isso envolve um pouco de trigonometria, mas vamos usar essa função que encontra o ponto numa reta mais próximo de um ponto qualquer. Eu mantive o código aqui a titulo de curiosidade, não precisam se preocupar com ele:

```{r}
# A reta é definida pelos pontos p_0 e p_1, e o ponto fora da reta é o q
pontoMaisProximo <- function(q, p_0, p_1){
  A = matrix(c(p_1[1] - p_0[1], p_1[2] - p_0[2],
               p_0[2] - p_1[2], p_1[1] - p_0[1]), byrow = TRUE, ncol = 2)
  b = -1*c(-1*  q[1]*(p_1[1] - p_0[1]) -   q[2]*(p_1[2] - p_0[2]),
           -1*p_0[2]*(p_1[1] - p_0[1]) + p_0[1]*(p_1[2] - p_0[2]))
  return(c(q, solve(A, b)))
}
projecoes_blue = data.frame(t(apply(dentus_A[,1:2], 1, pontoMaisProximo, c(0, 0), c(1, 1))))
names(projecoes_blue) = c("x1", "y1", "x2", "y2")
projecoes_red = data.frame(t(apply(dentus_A[,1:2], 1, pontoMaisProximo, c(0, 0), c(1, -1))))
names(projecoes_red) = c("x1", "y1", "x2", "y2")
ggplot(dentus_A, aes(humerus, ulna)) + geom_point() + coord_fixed() +
  geom_abline(intercept = 0, slope = 1, color = "blue", linetype = "dashed") +
  geom_abline(intercept = 0, slope = -1, color = "red", linetype = "dashed") +
  geom_segment(x = 0, y = 0, xend = 1, yend = 1, arrow = arrow(length = unit(0.03, "npc")), color = "blue") +
  geom_segment(x = 0, y = 0, xend = 1, yend = -1, arrow = arrow(length = unit(0.03, "npc")), color = "red") +
  geom_segment(data = projecoes_blue, aes(x = x1, xend = x2, y = y1, yend = y2), linetype = "dotted", color = "blue") +
  geom_segment(data = projecoes_red, aes(x = x1, xend = x2, y = y1, yend = y2), linetype = "dotted", color = "red") + theme_bw()
```

Nós podemos também rotacionar o dados, e plotar cada individuo como se os novos eixos "compostos", o azul e o vermelho, fossem os eixos x e y:

```{r}
# Rotacionando os dados usando uma matriz de rotação
dentus_A_rot = data.frame(as.matrix(dentus_A[,1:2]) %*% matrix(c(1/sqrt(2), 1/sqrt(2),
                                                                 1/sqrt(2), -1/sqrt(2)), 2, 2))
names(dentus_A_rot) = c("x", "y")
ggplot(dentus_A_rot, aes(x, y)) + geom_point() + coord_fixed() +
  geom_vline(xintercept = 0, color = "red", linetype = "dashed") +
  geom_hline(yintercept = 0, color = "blue", linetype = "dashed") +
  geom_segment(x = 0, y = 0, xend = 0, yend = 1, arrow = arrow(length = unit(0.03, "npc")), color = "red") +
  geom_segment(x = 0, y = 0, xend = 1, yend = 0, arrow = arrow(length = unit(0.03, "npc")), color = "blue") +theme_bw()
```

Qual será a correlação dos dados nesses novos eixos?

```{r}
cor(dentus_A_rot$x, dentus_A_rot$y)
```

Ou seja, eles ainda são correlacionados. Qual seriam os eixos que deixam nossos dados não correlacionados?

### Meu primeiro PCA

A analise de componentes principais encontra esses eixos não correlacionados usando a matriz de covariância. Por enquanto, vamos continuar com apenas duas medidas (humero e ulna da especie A) e tentar encontrar os eixos onde essas duas medidas não são correlacionadas. Para isso, vamos encontrar a matriz de covariância entre essas duas medidas:

```{r}
# matriz de covariância entre humero e ulna
cov_hu = cov(dentus_A[,1:2])
cov_hu
```

Para encontrar os componentes principais, vamos usar a função eigen:

```{r}
# Vamos usar a função eigen na matriz de covariância cov_hu
PC_hu = eigen(cov_hu)
PC_hu
```

O objeto de saida da eigen, que eu chamei de PC_hu, tem duas partes: values e vectors. O vectors é uma matriz $2\times2$, e cada coluna corresponde a um PC. O número de PCs é sempre o mesmo que o numero de eixos originais, afinal, eu precisava de 2 eixos para descrever os dados e uma rotação não vai alterar isso. Então, o primeiro componente principal da matriz de covariância entre humero e ulna é:

```{r}
# Primeiro usamos o operador $ para pegar a matriz de PCs (vectors),
# depois o operador [,1] para pegar a primeira coluna da matriz de PCs
PC_hu$vectors[,1]
```

Vamos colocar esses eixos no gráfico, como fizemos antes com os eixos azul e vermelho (vou manter o azul e o vermelho a titulo de comparação, até que nosso chute tinha sido bom!):

```{r, warning=FALSE, message=FALSE }
PC1 = PC_hu$vectors[,1]
PC2 = PC_hu$vectors[,2]

ggplot(dentus_A, aes(humerus, ulna)) + geom_point() + coord_fixed() +
  geom_abline(intercept = 0, slope = 1, color = "blue", linetype = "dashed") +
  geom_abline(intercept = 0, slope = -1, color = "red", linetype = "dashed") +
  geom_segment(x = 0, y = 0, xend = PC1[1], yend = PC1[2], arrow = arrow(length = unit(0.03, "npc")), color = "green") +
  geom_segment(x = 0, y = 0, xend = PC2[1], yend = PC2[2], arrow = arrow(length = unit(0.03, "npc")), color = "purple") + theme_bw()
```

Agora vamos rotacionar os dados para os eixos dados pelos PCs

```{r}
# Rotacionando os dados usando os PCs
dentus_A_rot_PCs = data.frame(as.matrix(dentus_A[,1:2]) %*% PC_hu$vectors)
names(dentus_A_rot_PCs) = c("x", "y")
ggplot(dentus_A_rot_PCs, aes(x, y)) + geom_point() + coord_fixed() +
  geom_vline(xintercept = 0, color = "purple", linetype = "dashed") +
  geom_hline(yintercept = 0, color = "green", linetype = "dashed") +
  geom_segment(x = 0, y = 0, xend = 0, yend = 1, arrow = arrow(length = unit(0.03, "npc")), color = "purple") +
  geom_segment(x = 0, y = 0, xend = 1, yend = 0, arrow = arrow(length = unit(0.03, "npc")), color = "green") +theme_bw()
```

E a correlação?

```{r}
round(cor(dentus_A_rot_PCs$x, dentus_A_rot_PCs$y), 8)
```


## PCA em todas as espécies

Agora vamos partir pra um exemplo de verdade e calcular os PCs dos nossos quatro caracteres para todas as espécies. Para isso, vamos calcular novamente nossas matrizes de covariância:

```{r}
# Vamos criar uma lista com todas as nossas matrizes de uma vez só:
cov_matrices = dlply(dentus, .(species), function(x) cov(x[,1:4]))

# Agora podemos acessar cada matriz individualmente colocando no final do nome da lista
# o operador $ seguido do nome da especie
# Por exemplo, essa é a matriz de covariância da espécie A:
cov_matrices$A
```

Para encontrar os componentes principais, vamos usar a função eigen:

```{r}
PCs_A = eigen(cov_matrices$A)
PCs_A
```

Agora o vectors é uma matriz $4\times4$ (começamos com 4 eixos), e cada coluna corresponde a um PC. Então, o primeiro componente principal de A é:

```{r}
# Primeiro usamos o operador $ para pegar a matriz de PCs (vectors),
# depois o operador [,1] para pegar a primeira coluna da matriz de PCs
PCs_A$vectors[,1]
```

Note como todos os elementos desse componente tem o mesmo sinal e magnitude parecida. Isso significa que ao longo da direção definida por esse eixo todas as medidas aumentam ou diminuem juntas. Componentes desse tipo são chamados de componentes de tamanho (size).

Podemos olhar pra o segundo componente, que tem valores positivos para humero e ulna, e negativos para femur e tibia. Ou seja, é uma direção ao longo da qual humero e ulna aumentam enquanto femur e tibia diminuem. Esse tipo de componente é um contraste entre os dois grupos de caracteres.

## Values?

Para entender o que são os values no objeto de saida da eigen(), vamos projetar nossos dados nos PCs:

```{r}
# Rotacionando os dados usando os PCs
dentus_A_rot_PCs = as.matrix(dentus_A[,1:4]) %*% PCs_A$vectors

# Primeiras linhas dos dados rotacionados
head(dentus_A_rot_PCs)
```

Agora vamos calcular a matriz de covariância desses dados rotacionados:

```{r}
round(cov(dentus_A_rot_PCs), 10)
```
 Primeiro, note que todos os valores fora da diagonal são zero. Isso é esperado, afinal é isso que a analise de componentes principais faz: encontra eixos onde nossos dados não são correlacionados. Agora, vamos olhar para a diagonal, as variâncias dos dados rotacionados. Compare essas variâncias com os valores na parte "values" da saida da função eigen().

Comparou?

São os mesmos valores. Os values são as variâncias nas direções dos componentes principais.

## Linha de menor resistência evolutiva e o primeiro componente principal

Um aspecto da variação multivariada de uma população que é fundamental para entendermos o processo evolutivo é o da linha de menor resistência evolutiva. Esse conceito, introduzido por [Schluter em 1996](https://www.jstor.org/stable/2410734?seq=1#page_scan_tab_contents), dá importância especial para a direção no morfoespaço de uma população que acumula mais variação que qualquer outra direção. Como a magnitude da mudança evolutiva depende diretamente da presença de variação, a direção que acumula mais variação deve ser uma direção de mudança preferencial, inclusive enviezando a resposta à seleção em outras direções, e sendo portando uma linha de menor resistência à mudança evolutiva. 

Para encontrar a linha de menor resistência de uma população, podemos utilizar uma analise de PCA, pois a linha de menor resisência corresponde exatamente ao primeiro componente principal, e agora podemos entender o porque disso. A quantidade de variação total na população é sempre preservada em todas essas analises que fizemos, afinal são só rotações. Para conferir isso, vamos somar as variâncias originais e somar as variâncias saindo da eigen():

```{r}
var(dentus_A$humerus) + var(dentus_A$ulna) + var(dentus_A$femur) + var(dentus_A$tibia)
sum(PCs_A$values)
```

A diferença é que usando os PCs como eixos para representar nossas variáveis, a variação é independente em cada eixo. Com isso, podemos simplesmente comparar as variâncias para saber em qual eixo está a maior parte da variação. Logo, o PC com maior variância corresponde ao eixo com maior variação fenotípica nos dados. Como evolução depende da variação disponível, a direção do primeiro componente principal é a direção que responde mais facilmente à seleção, ou seja, evolução é mais fácil ao longo do primeiro componente principal.

## PCA como analise exploratória

O objetivo dessa aula é só encontrar os PCs para todas as espécies, e vocês já sabem como faz isso nessa altura. Fora de biologia evolutiva, é comum PCA ser utilizado como uma analise exploratória e de redução dimensional. A ideia geral é sempre a mesma (encontrar eixos com variação independente), e eventualmente descrever os dados utilizando menos variáveis. É comum, por exemplo, utilizar apenas os scores nos primeiros componentes principais por eles responderem por grande parte da variação total.

Um uso possivel para PCA é encontrar grupos. Suponha que não soubessemos que nossos dados vem de cinco espécies distintas. Será que um PCA poderia ajudar? Vamos calcular os componentes principais da matriz de covariância total e fazer um gráfico dos scores (dados rotacionados) nos dois primeiros componentes principais:

```{r}
mat_total = cov(dentus[,1:4])
eigT = eigen(mat_total)
dentus_rot = data.frame(as.matrix(dentus[,1:4]) %*% eigT$vectors, species = dentus$species)
names(dentus_rot) = c("PC1", "PC2", "PC3", "PC4", "species")
ggplot(dentus_rot, aes(PC1, PC2)) + geom_point() + theme_bw()
```

Claramente existem grupos distintos nesses dados. Nós sabemos que eles correspondem a espécies diferentes, então vamos incluir essa informação como cores:

```{r}
ggplot(dentus_rot, aes(PC1, PC2, color = species)) + geom_point() + theme_bw()
```

Isso é reconfortante, mesmo sem saber as espécies de antemão conseguiriamos chegar em grupos de forma bastante satisfatória.

Além disso, podemos ver que boa parte da diferenciação entre espécies se dá ao longo do PC1 da matriz total. Como você interpreta esse fato? __Dica__: interprete o primeiro componente da matriz de covariância total.